臺北高等行政法院判決
　　　　　　　　　　　　　93年度訴字第00362號
　　　　　　　　　　　　　94.
原　　　告　甲○○
訴訟代理人　謝宗穎律師
被　　　告　經濟部智慧財產局
代　表　人　蔡練生（局長）
訴訟代理人　丙○○
　　　　　　己○○
參　加　人　乙○○
訴訟代理人　邱新福律師
　　　　　　丁○○
　　　　　　戊○○
上列當事人間因新型專利異議事件，原告不服經濟部中華民國92
年12月3日經訴字第09206224520號訴願決定，提起行政訴訟，本
院判決如下：
　　主  文
原告之訴駁回。
訴訟費用由原告負擔。
　　事  實
一、事實概要：參加人於民國（下同）89年4月6日以「可同時適
    用於廣告板之海報掛軸結構」向被告申請新型專利，經被告
    編為第00000000號審查，准予專利。公告期間，原告以系爭
    專利違反核准審定時專利法第98條第1項第1款及第2項之規
    定，不符新型專利要件，對之提起異議。案經被告審查，於
    92年4 月29日以（92）智專3（1）02022字第09220424810號
    專利異議審定書為異議不成立之處分。原告不服，提起訴願
    ，遭決定駁回，遂提起行政訴訟。本院因認本件撤銷訴訟之
    結果，參加人之權利或法律上利益將受損害，爰依參加人之
    聲請，裁定允許其獨立參加被告之訴訟。
二、兩造聲明：
    (一)原告聲明：
      1.訴願決定及原處分均撤銷。
      2.請命被告就第00000000P01號新型專利異議案件為異議
        成立之處分。
      3.訴訟費用由被告負擔。
    (二)被告聲明：
      如主文所示。
三、兩造之爭點：
    系爭專利是否違反核准審定時專利法第98條第1項第1款及第
    2項之規定，不符新型專利要件？
　　(一)原告主張：
      1.綜觀訴願決定書之理由主要述及「經查，本件異議證據
        3開立之收據2紙，雖揭示早於系爭案申請之日期，惟均
        無開立訴願人（即原告）於異議程序所提商號之戳記，
        且其中1紙經手人並未具名，其真實性已待斟酌。又該
        收據品名欄揭示有鋁條掛軸、配件與貼條等產品名稱，
        及其規格尺寸，然並未揭示鋁條掛軸、配件與貼條之實
        質構造內容，訴願人固稱證據3之實品即為證據4掛軸，
        惟該兩者間並無關連之規格、型號或其他標記，足以證
        明其為相同物品‧‧‧訴願人雖於訴願階段另提出訴願
        附件1統一發票影本6紙，惟其中只有2紙有開立「×宇
        有限公司」戳記，且與異議證據3、4欠缺同一基礎事實
        之關聯性，並無法補充加強異議證據3、4之證明力，不
        得視為其補強證據，‧‧‧引證1、2相較於系爭案，二
        者挾持固定之構造已有不同，且引證1夾持彈性及夾持
        面積均較小，如欲供廣告板之上端緣直接橫向穿套夾持
        ，容易產生脫落；而引證2僅一側具有彈性夾持力，其
        兩側之夾持面積相差太大，斜邊端緣夾持面積又太小，
        如欲供廣告板之上端緣直接橫向穿套夾持，相較於系爭
        案其穩固性仍屬不佳而易產生脫落。系爭案相較於引證
        1、2，其申請專利範圍第1項獨立項之結構特徵，並未
        被引證1、2所揭示，難謂其為引證1、2技術之簡易轉用
        ，且系爭案已具有功效上之增進，應具進步性」云云，
        惟上述理由並非妥適，茲先簡述系爭案之內容，再逐項
        將其與引證案比對以敘明理由如后。
      2.系爭案之技術內容：
        一種可同時適用於廣告板之海報掛軸結構，其包含：兩
        中空軸桿、四封蓋及一掛勾，其特徵在於：中空軸桿斷
        面係呈圓弧錐狀之矩形，其一側端剖設一弧狀漸縮之卡
        結夾合槽，藉由該卡結夾合槽，除可供海報於上、下端
        緣各黏結一長條狀卡抵片橫向穿套卡結外，亦可供廣告
        板之上、下端緣直接橫向穿套穩固夾持固定，而大幅提
        升掛軸之使用功能及使用效益者。
      3.異議證據3、4已證明系爭案不具「新穎性」及「進步性
        」：
        (1)異議證據與系爭案技術之比較：
          異議證據3係「工美企業社」於89年3月6日及4月5
            日所開立之收據，該收據開立日期在系爭案申請日
            89年4月6日之前，該收據之品名欄中記載有「鋁條
            掛軸、配件及貼條」，且於89年3月6日所開立之收
            據之規格欄中記載有「鋁條掛軸」的規格有53公分
            及78公分兩種，另於89年4月5日所開立之收據之規
            格欄中揭示有「鋁條掛軸」的規格有64公分、75.5
            公分、94公分及116公分4種，該鋁條掛軸（規格94
            公分）、配件及貼條的實體產品即為異議證據4所
            揭示者。
          由異議證據4（實物已於異議程序中提呈被告）之
            鋁條掛軸、配件及貼條可組成一可同時適用於廣告
            板之海報掛軸結構，其包含：兩中空鋁條掛軸、4
            可作為封蓋之配件及一可作為掛勾之配件，且該中
            空鋁條掛軸斷面係呈圓形，其一側端剖設一弧狀漸
            縮之卡結夾合槽，藉由該卡結夾合槽，除了可供海
            報於上、下端緣各黏結一長條狀貼條橫向穿套卡結
            外，亦可供廣告板之上、下端緣直接橫向穿套夾持
            固定，而大幅提升掛軸之使用功能及使用效益者。
          異議證據3、4與系爭案相較，異議證據3、4之鋁條
            掛軸即為系爭案之中空軸桿，異議證據3、4之配件
            即為系爭案之封蓋及掛勾，異議證據3、4之貼條即
            為系爭案之長條狀卡抵片，顯然系爭案申請專利範
            圍第1項之專利特徵「中空軸桿一側端剖設一弧狀
            漸縮之卡結夾合槽，藉由該卡結夾合槽，除可供海
            報於上、下端緣各黏結一長條狀卡抵片橫向穿套卡
            結外，亦可供廣告板之上、下端緣直接橫向穿套穩
            固夾持固定，而大幅提升掛軸之使用功能及使用效
            益者」已揭示於異議證據3、4。異議證據3、4既已
            揭示有相同於系爭案特徵之結構，系爭案在申請前
            已公開使用，且係運用申請前既有之技術或知識，
            而為熟習該項技術者所能輕易完成且未能增進功效
            ，系爭案已不具「新穎性」及「進步性」。
        (2)雖然異議證據3開立之收據並無開立商號之戳記，且
          其中一紙經手人並未具名，然異議證據3之收據係為
          出自系爭案參加人「工美企業社」所參與者，因此該
          證據絕無造假的可能，自應予以採認，況且異議證據
          3，89年4月5日所開立之收據中，已清楚的載明經手
          人的簽名（鄒姓），已足輕易查證其真實性，被告及
          訴願機關以未蓋商號戳記即否定其真實性，實不足採
          。再者，請參閱原證1係「工美企業社」另於92年5月
          28日所開立的收據，該收據已有開立商號之戳記「工
          美企業社」，將此收據與異議證據3之收據作一比對
          ，不論印刷格式或版面編排等均相同即可證明異議證
          據3之收據確實為「工美企業社」所開立者。
        (3)又該異議證據3收據品名欄揭示有鋁條掛軸、配件與
          貼條等產品名稱，及其規格尺寸，縱使並未揭示鋁條
          掛軸、配件與貼條之實質構造內容，但由於「工美企
          業社」相關於海報掛軸的產品僅有惟一的一種型式，
          此與原證2「工美企業社」所發行的產品型錄比對即
          可得知，「工美企業社」只有生產唯一型式的海報掛
          軸，因此並未編列型號，由此即可證明證據4之海報
          掛軸實品確實為證據3之掛軸，該兩者間已具有關連
          性，足以證明其為相同物品，被告機關及訴願機關未
          善盡合理程度之調查能事，即草率斷定「證據3及證
          據4兩者間並無關連之規格、型號或其他標記，足以
          證明其為相同物品」而駁回原告之異議，已難肯認其
          適法性。
        (4)復查，訴願附件1係為與異議證據4相關之證據，訴願
          附件1揭示有編號：WF00000000、VH00000000、VH000
          00000、WF00000000、WF00000000以及WＺ000000000之
          發票。訴願附件1之發票係為「享宇有限公司」（訴
          願時誤繕為「乙○○」）所開立者，該等發票之開立
          日期為88年，均在系爭案申請日之前，該等發票之品
          名欄中記載有「鋁掛軸、掛軸」，該鋁掛軸、掛軸實
          際上係與異議證據4之海報掛軸產品完全相同，故原
          告於訴願程序中未再檢送實體產品。由該訴願附件1
          亦可證明系爭案在申請前已公開使用，並運用申請前
          既有之技術或知識，而為熟習該項技術者所能輕易完
          成且未能增進功效者，而不具「新穎性」及「進步性
          」。
        (5)綜上，系爭案之申請專利範圍第2項亦與訴願附件1、
          異議證據3、4相同，訴願附件1、異議證據3、4亦已
          揭示有相同於系爭案特徵之結構，顯然系爭案在申請
          前已公開使用，且係運用申請前既有之技術或知識，
          而為熟習該項技術者所能輕易完成且未能增進功效，
          系爭案即不具「新穎性」及「進步性」。甚且，系爭
          案之中空軸桿係以鋁條製成，其具有一定的剛性，因
          此中空軸桿之一側端之卡結夾合槽係呈固定尺寸，並
          無彈性可言，且容易變形，加諸一般廣告板均具有一
          定的厚度及重量，非常的厚重，因此廣告板之上、下
          端緣根本無法穩固夾持固定於卡結夾合槽，故系爭案
          聲稱「亦可供廣告板之上、下端緣直接橫向穿套穩固
          夾持固定，而大幅提升掛軸之使用功能及使用效益者
          」，顯非事實，亦足以證明系爭案已不具「進步性」
          ，併請審酌。
      4.系爭案與引證1（第00000000號專利案）之技術內容比
        對，亦足認系爭案不具「進步性」：
        (1)引證案技術內容：
          引證1（異議證據5）係揭示有一種懸掛式海報固定架
          ，其係由一本體1、一空心管2及二裝飾蓋4所組成，
          由該引證1已揭示中空本體1斷面係呈錐狀之矩形，其
          一側端剖設一漸縮之框槽，藉由該框槽，可容置長條
          狀空心管2，以便藉由空心管2將海報6壓置，並藉空
          心管2本身之自重而將海報夾緊。
        (2)系爭案與引證案之比較：
          引證1係利用中空本體1下方之框槽容置長條狀空心
            管2，並由空心管2將海報6壓置夾緊，藉以達到固
            定夾持海報作用，而系爭案係利用中空軸桿之卡結
            夾合槽容置卡抵片，並以卡抵片黏結海報，藉以達
            到固定夾持海報作用，故引證1效果相當於系爭案
            ，兩者實質上相同，且引證1之中空本體1之下方框
            槽同樣可供廣告板之上端緣直接橫向穿套夾持固定
            ，使廣告板可穩固的連結於中空本體1，系爭案僅
            為依據引證1之技術所為之簡易變化，此為設計上
            之簡易變化，為熟悉該項技術者所能輕易完成，功
            效上並未有所增進，實難謂符合新型專利要件。故
            訴願機關所謂「引證1相較於系爭案，引證1夾持彈
            性及夾持面積均較小，如欲供廣告板之上端緣直接
            橫向穿套夾持，容易產生脫落」，並非實在。
          再者，系爭案之中空軸桿一側端剖設一弧狀漸縮之
            卡結夾合槽，藉由該卡結夾合槽可供海報於上、下
            端緣各黏結一長條狀卡抵片橫向穿套卡結，由於卡
            抵片係為一薄片體，難以穩固的定位於卡結夾合槽
            中，穩固性不佳，稍一晃動就會鬆動，極容易造成
            海報的脫落。反觀引證一係利用一穩重的空心管2
            將海報6壓置夾緊，即使稍有晃動空心管2仍會因自
            重而定位將海報6壓置夾緊，不易造成海報的脫落
            ，可較系爭案更穩固的夾緊海報，故引證1功效顯
            然優於系爭案，系爭案已不具「進步性」。
      5.系爭案與引證2（第00000000號專利案）之技術內容比
        對，亦足認系爭案不具「進步性」：
        (1)引證案技術內容：
          引證2（異議證據6）揭示有一種黑白板簡報紙張夾持
          裝置，包括有一夾座1，夾座1之容納槽11內裝有若干
          玻璃珠2，藉由容納槽11之斜邊12將排列於容納槽口
          之玻璃珠2的重力傾向相對應之壁面，而將插入該排
          列玻璃珠2與相對應壁面間之紙張5邊緣壓住夾持。
        (2)系爭案與引證案之比較：
          引證2係利用夾座1之容納槽11容納玻璃珠2，並由
            玻璃珠2將紙張5壓置夾緊，藉以達到固定夾持紙張
            作用，而系爭案係利用中空軸桿之卡結夾合槽容置
            卡抵片，並以卡抵片黏結海報，藉以達到固定夾持
            海報作用，引證2效果相當於系爭案，且引證2之夾
            座1之容納槽11同樣可供廣告板之上端緣直接橫向
            穿套夾持固定，系爭案僅為依據引證2之技術所為
            之簡易變化，此為設計上之簡易變化，為熟悉該項
            技術者所能輕易完成，功效上並未有所增進，即難
            謂符合新型專利要件。就此，訴願機關所謂「引證
            2相較於系爭案，引證2僅一側具有彈性夾持力，其
            兩側之夾持面積相差太大，斜邊端緣夾持面積又太
            小，如欲供廣告板之上端緣直接橫向穿套夾持，相
            較於系爭案其穩固性仍屬不佳而易產生脫落」，亦
            不足採認。
          再者，系爭案之中空軸桿一側端剖設一弧狀漸縮之
            卡結夾合槽，藉由該卡結夾合槽可供海報於上、下
            端緣各黏結一長條狀卡抵片橫向穿套卡結，由於卡
            抵片係為一薄片體，難以穩固的定位於卡結夾合槽
            中，穩固定不佳，稍一晃動就會鬆動，極容易造成
            海報的脫落。反觀引證2係利用複數個穩重的玻璃
            珠將紙張壓置夾緊，即使稍有晃動玻璃珠仍會因自
            重而自動定位將紙張壓置夾緊，而不易造成紙張的
            脫落，故引證2功效亦優於系爭案，系爭案已不具「
            進步性」。
          末查，訴願機關另以「系爭案申請專利範圍第1項獨
            立項‧‧‧復於其開口兩側各設一段夾持平面，具
            有較佳之夾持彈性及較大之夾持面積」，亦與事實
            不符，此觀諸引證2之夾座1下方框槽可供廣告板之
            上端緣直接橫向穿套夾持固定，其容納槽11之斜邊
            12亦設有一段夾持平面，可達到穩固夾持之效果，
            縱使系爭案之夾持平面具有較大的面積，此亦只是
            尺寸大小的簡易變化，為運用申請前既有技術所能
            輕易完成且未能增進功效，尤遑論系爭案在申請專
            利範圍第一項獨立項中僅述及「‧‧‧中空軸桿斷
            面係呈圓弧錐狀之矩形，其一側端剖設一弧狀漸縮
            之卡結夾合槽‧‧‧」，並未界定有「夾持平面」
            之元件或其構造特徵，因此訴願機關以「夾持平面
            」作為比對之元件，亦有認作主張事實之違法。換
            言之，若系爭案欲以「夾持平面」作為專利特徵，
            則需將其列於申請專利範圍第一項獨立項中，惟本
            案專利申請人事實上並未將系爭案之「夾持平面」
            構造，明確界定於申請專利範圍第一項獨立項中，
            則既然系爭案未將「夾持平面」之技術內容限縮於
            其獨立項內，此等設計上之不同即非屬系爭案之必
            要技術特徵及特點，不得以此作為認定系爭案具有
            「新穎性」及「進步性」之依據。
      6.查被告經鈞院前次94年2月22日庭期曉諭就系爭案卡抵
        片與卡結夾合槽之連接關係，是否無法達到說明書及申
        請專利範圍所稱穩固夾持固定之功效一節提出說明後，
        雖就該項爭點於同年月25日提出補充答辯，略以：
        (1)原告故意將卡抵片之寬度製作成較小尺寸，故有難以
        穩固定位的現象；(2)卡抵片寬度恰等於（或稍大於）卡
        結夾合槽兩內側面之直線距離時，就可穩固地卡抵；(3)
        夾持平面係指在第6圖所示卡結夾合槽下端開口兩內側
        壁面之平面段，已於其圖示中標示，非未記載於申請專
        利範圍中。惟查：
        (1)系爭案之卡抵片的寬度無論是大於、等於或小於卡結
          夾合槽12兩側內壁間之最大距離率皆難以穩固的被定
          位於卡結夾合槽中，實無穩固定位性可言，極容易造
          成海報的脫落，與引證1、引證2相較，系爭案顯不具
          掛軸之使用功能及使用效益，顯無「進步性」：
          系爭案之中空軸桿10一側端剖設一弧狀漸縮之卡結
            夾合槽12，藉由該卡結夾合槽12可供海報40於上、
            下端緣各黏結一長條狀卡抵片50橫向穿套卡結，由
            於卡抵片50係為一薄片體，其寬度無論是大於、等
            於或小於卡結夾合槽12兩側內壁間之最大距離，均
            無法穩固的被定位於卡結夾合槽12中，穩固性不佳
            ，稍一晃動就會鬆動，極容易造成海報40的脫落，
            而不具可實施性，且無法達成夾持海報之創作目的
            ，已歷經原告於異議及訴願程序一再陳明此基本結
            構原件與技術關係，合先敘明。
          茲分別以系爭案卡抵片與卡結夾合槽兩內側壁面長
            寬之大小關係（大於、等於或小於）為例，分別敘
            明系爭案不論是否採取被告所稱之最佳實施例，均
            不具功效增進之情形如下：
            Ａ、卡抵片50的寬度大於卡結夾合槽12兩側內壁間
                之最大距離時，若卡抵片50的寬度大於卡結夾
                合槽12兩側內壁間之最大距離Ｌ時，該卡抵片
                50根本無法置入卡結夾合槽12中，使該中空軸
                桿10與卡抵片50、海報40順利的完成組裝。另
                ，由於該卡抵片50必需負荷海報40及下方中空
                軸桿10等重量，因此需具有一定的厚度，且可
                撓性不可太大（實際上系爭案不論其說明書、
                圖示或申請專利範圍，均未界定其「卡抵片」
                為撓性物質，被告以此作為解釋系爭案達成功
                效之必要條件，亦已有認作主張事實之不妥）
                ，故只要該卡抵片50寬度略大於卡結夾合槽12
                兩側內壁間之最大距離Ｌ，該卡抵片50即無法
                橫向穿套卡結於卡結夾合槽12中，足證系爭案
                確實無法實施，亦無法達成其所稱之功效。
            Ｂ、若卡抵片50的寬度等於卡結夾合槽12兩側內壁
                間之最大距離時：
                ａ、若卡抵片50的寬度等於卡結夾合槽12兩側
　　                內壁間之最大距離Ｌ，由於卡結夾合槽12
　　　　　　　　　　依申請專利範圍之界定係呈弧狀漸縮之結
                    構，依物體重力之關係，卡結夾合槽12中
                    的卡抵片50必會被海報40本身及下方中空
                    軸桿10等兩者相加重量拉扯而往下掉，使
                    得卡抵片50難以穩固的被定位於卡結夾合
                    槽12中，是系爭案該等實施例穩固性不佳
                    ，稍一晃動就會鬆動，極容易造成海報40
                    的脫落，而不具可實施性，同樣無法達成
                    夾持海報之創作目的及功效。
                ｂ、甚者，因系爭案已界定卡結夾合槽係呈弧
                    狀漸縮之結構，則依物理特性之限制，在
                    其弧狀結構內側壁面之任二點直線距離，
                    均只會大於或僅等於其二內側壁面最頂端
                    二點之直線距離L，故在卡抵片寬度等於L
                    時，因其卡抵片寬度小於或僅等於二內側
                    壁任二點之距離，必然無法產生如系爭案
                    所述以卡抵片卡結於夾合槽內穩固定位之
                    功效，此為物理特性限制推論所必然，實
                    非如被告補充答辯所陳最佳實施例得於其
                    實施時自由選擇等詞，加以否認。
            Ｃ、若卡抵片50的寬度小於卡結夾合槽12兩側內壁
                間之最大距離時，同理，若卡抵片50的寬度小
                於卡結夾合槽12兩側內壁間之最大距離Ｌ，由
                於卡結夾合槽12呈弧狀漸縮，依重力關係，卡
                結夾合槽12中的卡抵片50會被海報40本身及下
                方中空軸桿10等兩者相加重量拉扯而往下掉，
                使得卡抵片50難以穩固的被定位於卡結夾合槽
                12中，穩固性不佳，稍一晃動就會鬆動，極容
                易造成海報40的脫落，甚或因其卡抵片寬度小
                於弧狀卡結夾合槽內側壁面寬度之情形，根本
                無法藉由卡抵片，以卡結方式於其夾合槽內予
                以固定，確實不具可實施性，同樣無法達成夾
                持海報之創作目的及功效。
            Ｄ、被告或謂，前次庭期原告當庭所演示之樣品為
                原告所自行製作，並無足採信，惟該等物品特
                徵有其物理特性之限制已如上所述，自得加以
                採認。且前次庭期中，參加人即專利申請人所
                示之樣品亦非按照其說明書所示之實施例加以
                演示（參加人係將卡抵片卡結於卡結夾合槽上
                方及其內側壁面之二凸肋上），在鈞院要求按
                照說明書實施例加以操作是否可達成系爭案之
                功效時，參加人亦無法確實加以立即展示其專
                利功效，自得證明原告所述之真實。
            Ｅ、反觀引證1係利用一穩重的空心管將海報壓置
                夾緊，且引證2係利用複數個穩重的玻璃珠將
                紙張壓置夾緊，即使稍有晃動空心管、玻璃珠
                仍會因自重而自動定位將紙張壓置夾緊，而不
                易造成紙張的脫落，顯然引證1、2之功效已優
                於系爭案，系爭案於功效上並未有所增進，不
                具「進步性」，實難謂符合新型專利要件。
      7.系爭案之廣告板並無法夾持固定於卡結夾合槽中，而不
        具可實施性，且無法達成夾持固定廣告板之創作目的及
        功效，故系爭案不具「進步性」：
        (1)系爭案之中空軸桿10係以鋁條製成，其具有一定的剛
          性，因此中空軸桿10之一側端的卡結夾合槽12係呈固
          定尺寸，並無彈性可言，被告雖於補充答辯書內另謂
          ，所稱「夾持平面」，係指卡結夾合槽開口二側各設
          有一段之夾持平面段部分而言，惟查：一般廣告板60
          均具有一定的厚度及重量，非常的厚重，因此廣告板
          60之上、下端緣根本無法穩固夾持固定於卡結夾合槽
          12中。質言之，若廣告板60的厚度大於卡結夾合槽12
          之下端開口兩側內壁間之距離（即被告所稱夾持平面
          ），因卡結夾合槽之夾持平面段並無任何彈性，故其
          二夾持平面段間之距離有固定尺寸之限制，則厚度大
          於夾持平面距離之廣告板60顯然無法置入卡結夾合槽
          12中；若廣告板60的厚度等於或小於卡結夾合槽12之
          下端開口兩側內壁間之距離，該廣告板60因具有一定
          重量，必然產生重力下拉力之作用，必然會將廣告板
          向下拉扯，則廣告板60即會因重力作用，無法被卡結
          夾合槽12之下端開口兩側內壁所夾持固定，而使該廣
          告板60會依向下掉落，故系爭案聲稱「亦可供廣告板
          之上、下端緣直接橫向穿套穩固夾持固定，而大幅提
          升掛軸之使用功能及使用效益者」，顯非事實，足以
          證明系爭案不具可實施性，更是無法達成夾持固定廣
          告板之創作目的及功效，顯見系爭案不具「進步性」
          。被告縱認系爭案圖示已有所稱「夾持平面」之特徵
          ，亦無法否定上述其於申請專利範圍外另行認定所謂
          「夾持平面」技術特徵，因卡結夾合槽有固定尺寸之
          限制，必然造成無法夾持具有一定重量廣告板之結果
          。
        (2)被告或將謂，夾持平面如非剛性結構（實際上參加人
          所提出之實施例係一鋁條軸桿，為剛性物質）具有一
          定彈性時，則可以彈性可調整之距離夾持廣告板之上
          下端緣。惟查，依系爭案之申請專利範圍所述，只界
          定卡結夾合槽呈弧狀漸縮之結構，得以供廣告板之上
          、下端緣直接橫向穿套穩固夾持，並未限制卡結夾合
          槽具有夾持平面，亦未界定夾持平面為一彈性結構，
          自不容被告機關再於系爭案申請專利範圍外，另自行
          為專利申請人提出技術特徵之限制或主張系爭案具有
          申請專利範圍外之特徵。是被告就系爭案申請專利範
          圍之特徵，未明確其特徵或於專利申請人提出限縮申
          請專利範圍前，即率加主張系爭案具有夾持平面等，
          確有認作主張事實之違法。
        (3)系爭案之中空軸桿10一側端剖設一弧狀漸縮之卡結夾
          合槽12，藉由該卡結夾合槽12可供海報40於上、下端
          緣各黏結一長條狀卡抵片50橫向穿套卡結，由於卡抵
          片50係為一薄片體，其寬度無論是大於、等於或小於
          卡結夾合槽12兩側內壁間之最大距離，均無法穩固的
          被定位於卡結夾合槽12中，穩固性不佳，如同前次庭
          期參加人所實施之實況，其稍一晃動就會鬆動，極容
          易造成海報40的脫落，而不具可實施性，且無法達成
          夾持海報之創作目的，此亦為原告一再陳明此基本結
          構原件與技術關係。
        (4)今再比對系爭案與引證案更可明白，「欲達成夾持海
          報之功效，卡抵片50必需大於卡結夾合槽12兩側內壁
          間之最大距離」之道理。蓋依引證2：結構技術特徵
          是利用夾座之容納槽內複數個穩重的玻璃珠將紙張壓
          置夾緊，即使稍有晃動，玻璃珠仍會因自重而自動定
          位將紙張壓置夾緊，而不易造成紙張的脫落。其玻璃
          珠大小（為達成將紙張壓置夾緊之效果）即是大於夾
          座之「容納槽」斜邊底端與對應壁面間距離（原證4
          ，引證2第2圖，側面圖）故引證2功效除優於系爭案
          外，更說明系爭案卡抵片50寬度只有在大於卡結夾合
          槽12時才有可能完成夾持海報，惟此時又落入如前次
          原告準備狀所述：該卡抵片50即無法橫向穿套卡結於
          卡結夾合槽12中，依系爭案申請時與異議時之專利法
          98條第2項規定，系爭案除為熟悉此項技藝者可輕易
          完成者外，與引證案相較亦未『增進功效』，系爭案
          確實不具「進步性」而不符專利要件。
      8.系爭案申請專利範圍第2項記載導致系爭案無法實施，
        使實施為不可能，故系爭案夾持海報及廣告板之創作目
        的及功效無法達成，顯見系爭案不具「進步性」：
        (1)依據「經濟部智慧財產局」所發行之「專利審查基準
          」所載，其中關於專利說明書之申請專利範圍之記載
          要點，在第2-3-8頁第4行述及「附屬項應包括所依附
          項目之全部技術內容，並敘明所依附項目外之技術特
          點。」；另，第2-3-16頁第一行述及「附屬項之記載
          內容，必需包含其所引用之請求項全部技術內容在內
          ，然後對其中之技術內容，作進一步敘明其所引用之
          請求項外之技術特點。因此附屬項所記載之新型，為
          含有其所引用之獨立項或附屬項新型的全部技術內容
          在內，且附屬項與該獨立項新型為同一範疇（
          Category）之新型，所以附屬項應與獨立項獲得同一
          待遇。」此申請專利範圍之記載要點依據，合先敘明
          。
        (2)惟查系爭案之說明書中的申請專利範圍，其附屬項並
          未包括所依附項目之全部技術內容。如系爭案之申請
          專利範圍第2項述及「其中兩中空軸桿斷面亦可呈圓
          形，且於其一側緣剖設一ㄇ形卡結夾合槽，而藉由該
          卡結夾合槽，達到除可供海報於上、下端緣各黏結一
          長條狀卡抵片橫向穿套卡結外，另亦可供廣告板之上
          、下端緣直接橫向穿套穩固夾持固定者」，依上述審
          查基準規定，系爭案之申請專利範圍第2項附屬項必
          需包括所依附申請專利範圍第1項請求項之全部技術
          內容。然事實上，依據系爭案之申請專利範圍第2項
          、說明書及圖式第9至13圖所揭示，其中空軸桿斷面
          係呈圓形，係用以取代獨立項原有中空軸桿斷面係呈
          圓弧錐狀之矩形，然中空軸桿10斷面呈圓形與中空軸
          桿10斷面呈圓弧錐狀之矩形，不會同時存在，「圓形
          」之中空軸桿，依幾何圖形之觀念，亦圓弧錐狀之「
          矩形」進一步限縮之幾何形狀。顯然系爭案之申請專
          利範圍第2項所述「其中兩中空軸桿斷面亦可呈圓形
          」附屬項之記載內容，並無法包含其所引用之請求項
          （申請專利範圍第1項）全部技術內容在內，亦即所
          稱「圓形中空軸桿」之技術，實際上並非「中空軸桿
          斷面係呈圓弧錐狀之矩形」之進一步限縮，自不符合
          申請專利範圍之限制條件。
        (3)系爭案之說明書中的申請專利範圍，其附屬項並未包
          括所依附項目之全部技術內容，系爭案之說明書或圖
          式，亦未載明實施必要之事項，且若強行將申請專利
          範圍第2項所述之「兩中空軸桿斷面亦可呈圓形」附
          屬項之記載內容包含其所引用之請求項（申請專利範
          圍第1項）全部技術內容在內，則該中空軸桿斷面呈
          圓形與斷面呈圓弧錐狀之矩形同時存在，勢必導致系
          爭案無法實施，使實施為不可能或困難者，而無法達
          成夾持海報及廣告板之創作目的及功效，依法自不得
          以此作為認定系爭案具有「進步性」之依據，是系爭
          案不具「進步性」。
      9.本案前次94年3月8日準備庭期日，在由鈞院就系爭專利
        實施之實物操作予以瞭解時，參加人即系爭案申請人所
        稱可穩固夾持海報之結果，實際上係以超越系爭案專利
        申請範圍之方式，即於「弧狀漸縮之卡結夾合槽12」的
        底部額外增加申請專利範圍所未記載之「倒角」元件，
        達成夾持固定薄片體即「卡抵片50」之效果，企圖矇混
        實施以牽強證明說明書所述之功效，幸鈞院明察洞見，
        當庭指正其與系爭案專利申請範圍之差異，訊問參加人
        是否誠實依系爭專利申請範圍之方式實施一事。是依前
        次庭期有關系爭案實物展示與操演之情形，已可證明系
        爭案卡抵片50與卡結夾合槽12之連接關係，確無法達到
        說明書及申請專利範圍所稱穩固夾持固定之功效，系爭
        案申請專利範圍所界定之特徵與連結關係，已被證明因
        不具掛軸之使用功能及使用效益，毫無「進步性」，此
        應為本件所應審理被告及訴願決定確存在違法之事實，
        合先敘明，甚且，「工美企業社」之海報掛軸產品早於
        系爭案申請日，已同時證明系爭案不具「新穎性」及「
        進步性」：
        (1)查由原告所提之異議證據3「工美企業社」收據、四
          「工美企業社」海報掛軸產品與原證二「工美企業社
          」所發行的產品型錄可知，「工美企業社」海報掛軸
          產品早有相同於系爭案特徵之結構，且顯然系爭案在
          申請前已公開使用，系爭案係運用申請前既有之技術
          或知識，而為熟習該項技術者所能輕易完成且未能增
          進功效，系爭案即不具「新穎性」及「進步性」，確
          得由卷內證據加以勾稽核對。
        (2)惟以上證據雖已由原告具體說明其來源以及彼此關係
          ，盡到舉證責任，惟卻一再遭被告、參加人不附任何
          反對證據而單方面否認。事實上，異議證據3、4確有
          足夠證據力，證明「工美企業社」海報掛軸產品已先
          揭露出系爭專利之構造特徵。惜被告從未善盡調查與
          舉證之責，其文字回應意旨不外稱「異議證據3及4的
          『工美企業社』收據為私文書未有『工美企業社』之
          戳記」、「異議證據3及4兩者間並無關連之規格、型
          號或其他標記，足以證明其為相同物品」與「未見揭
          示鋁條掛軸、配件與貼條之實質構造」等違反社會交
          易常理之論述。惟上述「工美企業社」海報掛軸產品
          單價如原證1，不過新台幣數十元上下，其式樣種類
          依原證2、原證3「工美企業社」所發行的產品型錄全
          無型號標示，故「工美企業社」在自身製發之收據當
          無必要標識規格、型號或其他標記，僅以鋁條掛軸、
          配件與貼條等物件通用名稱分別（三者組合即為系爭
          案之實施例）。
        (3)第被告與參加人不僅未附詳實反證理由，竟迴避原告
          提出上述具有「揭露出系爭專利之構造特徵」實際產
          品，反而要求在此種低單價之私人會計購買憑證上「
          揭露出系爭專利之構造特徵」，其主張除背離社會交
          易事實與常理外，更暴露被告與參加人為遮掩系爭案
          不具「新穎性」及「進步性」之真相，意圖誤導視聽
          ，造成原告有利證據竟無法配合說明之荒謬情形，仍
          請鈞院明察。
        (4)再查，參加人現為矇混「工美企業社」海報掛軸產品
          早於系爭專利申請前存在之實情，雖順勢隨被告一方
          主張如上之證據力爭執的陳述，而不再爭執原告所提
          海報掛軸產品材質問題（按參加人於本案第一次準備
          庭時，係主張專利申請前所販售者為塑膠材質，藉以
          攻擊原告證據的材質，並進而認定原告當初買的是塑
          膠製品，並否定原告所購鋁質海報掛軸之證據能力）
          。惟實際上，參加人最先卻曾於本案準備程序庭期中
          辯稱：「原告當時所購『工美企業社』產品實是塑膠
          製品非鋁製產品，在專利申請後賣的是鋁條掛軸」等
          相關陳述（此等陳述雖未經記載於筆錄，但可調閱當
          時錄音帶為憑）。是可推知參加人現已承認海報掛軸
          為鋁質，非塑膠製品無疑。而今觀其兩套矛盾陳述，
          益證參加人當初本圖以塑膠材質問題來根本規避原告
          鐵證（原告曾出示『鋁條掛軸』實品且收據確實明確
          記載『鋁條掛軸』，並非塑膠材質），其所述所謂「
          專利申請前賣的是塑膠材質，原告買到的是塑膠材質
          ，不是現在的鋁條材質」等矛盾說詞，更證明參加人
          對系爭專利違反「新穎性」及「進步性」一事欲蓋彌
          彰，心虛隱瞞實情，顯為臨訟編造之詞，不足採信。
          如參加人對上述矛盾說詞仍加以否認，尚祈請 鈞院
          當庭勘驗本案準備程序庭訊錄音以徹底釐清參加人證
          詞反覆真相，即可明白參加人證詞對異議證據2、3及
          4確可證明系爭案早經公開之事實。
        (5)矧查，事實上鋁條掛軸、配件與貼條組合即為揭露系
          爭案之「工美企業社」海報掛軸產品，別無其他任何
          可能，除非被告能舉證說明其實另有他物、該產品非
          原告所指海報掛軸產品或該產品從未存在外，否則，
          原告之主張應成立無誤，此懇祈 鈞院明察。
        (6)綜上，依原告歷來所提相關證據，確已可推知事實上
          早在被告開始申請系爭案專利前，揭露出系爭專利之
          構造特徵的產品已在市場上廣泛流通，任何人皆可輕
          易購得並瞭解構造特徵，其實在我國專利法採「先申
          請主義」而非「先發明主義」下，並參諸參加人對達
          成夾持卡抵片之實際特徵元件不甚明瞭且錯誤層出一
          節即可推知，參加人確祇係就市場上已存在物品抄襲
          其外觀與結構，未對他人創作實質改良技術之核心技
          術思想詳加明瞭而提出專利申請，並非真正之創作發
          明人。是觀乎系爭案專利申請人依專利申請範圍與說
          明書之實施例竟不能達成功效成為缺乏「進步性」之
          窘態，其真正「發明創作背景」已不待言。
      10.綜上所述，系爭案顯然不具有「新穎性」及「進步性」
        ，已違反專利法第98條第1項第1款及第2項之規定，爰
        依法提出行政訴訟，請判決如訴之聲明。
　　(二)被告主張：
      1.原告所提系爭案行政訴訟理由認為：(一)異議證據3、4與
        系爭案相較，異議證據3、4之鋁條掛軸即為系爭案之中
        空軸桿，異議證據3、4之配件即為系爭案之封蓋及掛勾
        ，異議證據3、4之貼條即為系爭案之長條狀卡抵片，顯
        然系爭案申請專利範圍第1項之專利特徵「中空軸桿一
        側端剖設一弧狀漸縮之卡結夾合槽，藉由該卡結夾合槽
        ，除可供海報於上、下端緣各黏結一長條狀卡抵片橫向
        穿套卡結外，亦可供廣告板之上、下端緣直接橫向穿套
        穩固夾持固定，而大幅提升掛軸之使用功能及使用效益
        者」已揭示於異議證據3、4。異議證據3、4既已揭示有
        相同於系爭案特徵之結構，系爭案在申請前已公開使用
        ，且係運用申請前既有之技術或知識，而為熟習該項技
        術者所能輕易完成且未能增進功效，系爭案已不具「新
        穎性」及「進步性」。(二)雖然異議證據3開立之收據並
        無開立商號之戳記，且其中一紙經手人並未具名，然異
        議證據3之收據係為出自系爭案申請人「工美企業社」
        （乙○○）所參與者，因此該證據絕無造假的可能，自
        應予以採認，況且異議證據389年4月5日所開立之收據
        中，已清楚的載明經手人的簽名（鄒姓），已足輕易查
        證其真實性，被告及訴願機關以未蓋商號戳記即否定其
        真實性，實不足採。再者，請參閱原證1係「工美企業
        社」另於92年5月28日所開立的收據，該收據已有開立
        商號之戳記「工美企業社」，將此收據與異議證據3之
        收據作一比對，不論印刷格式或版面編排等均相同即可
        證明異議證據3之收據確實為「工美企業社」所開立者
        。又該異議證據3收據品名欄揭示有鋁條掛軸、配件與
        貼條等產品名稱，及其規格尺寸，縱使並未揭示鋁條掛
        軸、配件與貼條之實質構造內容，但由於「工美企業社
        」相關於海報掛軸的產品僅有唯一的一種型式，此與原
        證2「工美企業社」所發行的產品型錄比對即可得知，
        「工美企業社」只有生產唯一型式的海報掛軸，因此並
        未編列型號，由此即可證明證據4之海報掛軸實品確實
        為證據3之掛軸，該兩者間已具有關連性，足以證明其
        為相同物品，被告及訴願機關未善盡合理程度之調查能
        事，即草率斷定「證據3及證據4兩者間並無關連之規格
        、型號或其他標記，足以證明其為相同物品」而駁回原
        告之異議，已難肯認其適法性。(三)訴願附件1揭示有編
        號：WF00000000、VH000000 00、VH00000000、
        WF00000000、WF00000000及WF00000000之發票。訴願附
        件1之發票係為「享宇有限公司」（訴願時誤繕為「乙
        ○○」所開立者，該等發票之開立日期為88年，均在系
        爭案申請日之前，該等發票之品名欄中記載有「鋁掛軸
        、掛軸」，該鋁掛軸、掛軸實際上係與異議證據4之海
        報掛軸產品完全相同，故原告於訴願程序中未再檢送實
        體產品。由該訴願附件1亦可證明系爭案在申請前已公
        開使用，並運用申請前既有之技術或知識，而為熟習該
        項技術者所能輕易完成且未能增進功效者，而不具「新
        穎性」及「進步性」。(四)系爭案之申請專利範圍第2項
        亦與訴願附件1、異議證據3、4相同，訴願附件1、異議
        證據3、4亦已揭示有相同於系爭案特徵之結構，顯然系
        爭案在申請前已公開使用。且係運用申請前既有之技術
        或知識，而為熟習該項技術者所能輕易完成且未能增進
        功效，系爭案即不具「新穎性」及「進步性」。甚且，
        系爭案之中空軸桿係以鋁條製成，其具有一定的剛性，
        因此中空軸桿之一側端之卡結夾合槽係呈固定尺寸，並
        無彈性可言，且容易變形，加諸一般廣告板均具有一定
        的厚度及重量，非常的厚重，因此廣告板之上、下端緣
        根本無法穩固夾持固定於卡結夾合槽，故系爭案聲稱「
        亦可供廣告板之上、下端緣直接橫向穿套穩固夾持固定
        ，而大幅提升掛軸之使用功能及使用效益者」，顯非事
        實，亦足以證明系爭案已不具「進步性」。(五)訴願機關
        所謂「引證1相較於系爭案，引證1夾持彈性及夾持面積
        均較小，如欲供廣告板之上端緣直接橫向穿套夾持，容
        易產生脫落」，並非實在。(六)系爭案之中空軸桿一側端
        剖設一弧狀漸縮之卡結夾合槽，藉由該卡結夾合槽可供
        海報於上、下端緣各黏結一長條狀卡抵片橫向穿套卡結
        ，由於卡抵片係為一薄片體，難以穩固的定位於卡結夾
        合槽中，穩固性不佳，稍一晃動就會鬆動，極容易造成
        海報的脫落。反觀引證1係利用一穩重的空心管2將海報
        6壓置夾緊，即使稍有晃動空心管2仍會因自重而定位將
        海報6壓置夾緊，不易造成海報的脫落，可較系爭案更
        穩固的夾緊海報，故引證1功效顯然優於系爭案，系爭
        案已不具「進步性」。(七)引證2效果相當於系爭案，且
        引證2之夾座1之容納槽11同樣可供廣告板之上端緣直接
        橫向穿套夾持固定，系爭案僅為依據引證2之技術所為
        之簡易變化，此為設計上之簡易變化，為熟悉該項技術
        者所能輕易完成，功效上並未有所增進，即難謂符合新
        型專利要件。引證2係利用複數個穩重的玻璃珠將紙張
        壓置夾緊，即使稍有晃動玻璃珠仍會因自重而自動定位
        將紙張壓置夾緊，而不易造成紙張的脫落，故引證2功
        效亦優於系爭案，系爭案已不具「進步性」。若系爭案
        欲以「夾持平面」作為專利特徵，則需將其列於申請專
        利範圍第1項獨立項中，惟本案專利申請人事實上並未
        將系爭案之「夾持平面」構造，明確界定於申請專利範
        圍第1項獨立項中，則既然系爭案未將「夾持平面」之
        技術內容限縮於其獨立項內，此等設計上之不同即非屬
        系爭案之必要技術特徵及特點，不得以此作為認定系爭
        案具有「新穎性」及「進步性」之依據。
      2.由前述行政訴訟理由可見原告對新型專利要件顯有誤解
        ，按前行政法院68年度判字第499號裁判要旨：「新型
        專利應用之手段，在原理上縱非全新，乃習知技術，但
        如在空間型態上係屬創新，並較原物品在形狀、構造或
        裝置上能增進某部份之特殊功效時，即應認為合於新型
        專利要件。」，且依同院71年度第608號裁判要旨：「
        新型重在型之創新，故所用之原理相同，作用目的相同
        ，惟其構造設計上有所不同，仍不失其為新型。」，另
        依同院78年度判字第516號裁判要旨：「比較兩新型專
        利是否同一，應就其目的、形狀、構造、功效等整體觀
        察，若一不同，即非同一。」原告僅就其目的及其構成
        必要組件做原理上之比較，而認定引證案與系爭案相同
        ，認為系爭案不具進步性，實係以發明專利要件對系爭
        案與引證案所做比較之結果。
      3.按專利法第102條第1項規定：「公告中之新型，任何人
        認有違反第4條、第105條準用第22條第3項或第4項、第
        27條或第97條至第99條規定，或利害關係人認有不合第
        5條或第105條準用第30條規定者，得自公告之日起3個
        月內，備具異議書，附具證明文件，向專利專責機關提
        起異議。」由上述專利法條文規定可知，異議人應負異
        議證據之舉證責任；被告及經濟部係就異議人所提之異
        議（訴願）理由及證據，以及原申請人答辯書進行審查
        ，據以判斷異議人所提之異議理由是否成立。
      4.因異議證據3、4係89年3月6日及89年4月5日「工美企業
        社」開給王先生之收據，其上雖揭示有早於系爭案申請
        日之開立日期，惟因其係屬私文書，且其上並無「工美
        企業社」之戳記，甚且在89年3月6日之收據上之經手人
        亦為空白，故此兩張收據實不具證據力。又異議證據4
        之海報掛軸實品上未見標示有型號等，與該收據中所述
        產品相關連之資訊，雖於該收據之品名欄上揭示有鋁條
        掛軸、配件與貼條等產品名稱，以及於該收據規格欄上
        註明尺寸，然其上並未明白揭示鋁條掛軸、配件與貼條
        之實質構造內容，故異議證據3、4不具證據力。
      5.由異議證據6與系爭案申請專利範圍第1項獨立項比較可
        見，系爭案申請專利範圍第1項獨立項係於中空軸桿一
        側端剖設一弧狀漸縮之卡結夾合槽，而以兩長條狀卡抵
        片黏結於海報上、下端緣，再將兩長條狀卡抵片分別橫
        向穿套於兩中空軸桿之卡結夾合槽內卡結，因而其穩固
        性佳，不虞造成脫落。反觀，異議證據6係於夾座內設
        置一容納槽，且容納槽彎設一斜邊，該斜邊與相對應之
        壁面間形成有一容納槽口，而於該容納槽口內裝設複數
        個玻璃珠，藉由容納槽之斜邊將玻璃珠的重力傾向相對
        應之璧面，而將插入該玻璃珠與相對應壁面間之紙張邊
        緣壓住夾持，因而其穩固性不佳，紙張易造成脫落。另
        系爭案申請專利範圍第1項獨立項之中空軸桿斷面係呈
        具有圓弧錐狀之矩形，且其卡結夾合槽係呈弧狀漸縮，
        又於卡結夾合槽之開口兩側各設有一段夾持平面，故其
        具有較佳之夾持彈性及較大之夾持面積，而可於廣告板
        之上、下端緣橫向穿套時，達到較穩固之夾持，反觀，
        異議證據6係於夾座之容納槽彎設一斜邊，而使該斜邊
        與相對應之壁面間形成一容納槽口，故其僅一側具有彈
        性夾持力，且其兩側之夾持面積相差太大，斜邊端緣之
        夾持面積又太小，是以，如欲供廣告板之上端緣直接橫
        向穿套夾持，其穩固性勢必不佳而易產生脫落。由以上
        之比較，可清楚得知系爭案申請專利範圍第1項獨立項
        之結構特徵並未揭露於異議證據6中，且系爭案具有功
        效上之增進，故難謂系爭案申請專利範圍第1項獨立項
        僅為異議證據6技術之簡易轉用，為運用申請前既有技
        術所能輕易完成且未能增進功效者；異議證據6不能證
        明系爭案獨立項不具進步性。在系爭案獨立項之技術內
        容與異議證據6不同且具新穎性及進步性之條件下，其
        附屬項申請專利範圍第2項「其中，兩中空軸桿斷面亦
        可呈圓形，且於其一側緣剖設一ㄇ形卡結夾合槽，而藉
        由該卡結夾合槽，達到除可供海報於上、下端緣各黏結
        一長條狀卡抵片橫向穿套卡結外，另亦可供廣告板之上
        、下端緣直接橫向穿套穩固夾持固定者。」之技術內容
        自亦具有進步性，故異議證據6不能證明系爭案不具進
        步性，實不具證據力。綜合上述比較可見，在異議證據
        5、6中均未曾揭露有系爭案之技術內容，而且孰習該項
        技術者亦無法由異議證據5、6所揭露之技術，可以輕易
        地推知系爭案之構造並加以轉用，而達成系爭案之創作
        ，故異議證據5、6不能證明系爭案不具進步性，實不具
        證據力。
      6.原告於準備程序中所陳述之系爭案行政訴願理由認為：
        (一)系爭案之中空軸桿側端剖設一弧狀漸縮之卡結夾合槽
        ，藉由該卡結夾合槽可供海報於上、下端緣各黏結一長
        條狀卡抵片橫向穿套卡結，由於卡抵片係為一薄片體，
        難以穩固的定位於卡結夾合槽中，穩固性不佳，稍一晃
        動就會鬆動，極容易造成海報的脫落，而不具可實施性
        ，無法達成夾持海報之創作目的。
        (二)若系爭案欲以「夾持平面」作為專利特徵，則需將其
        列於申請專利範圍第1項獨立項中，惟系爭案專利申請
        人事實上並未將系爭案之「夾持平面」構造，明確界定
        於申請專利範圍第1項獨立項中，則既然系爭案未將「
        夾持平面」之技術內容限縮於其獨立項內，此等設計上
        之不同即非屬系爭案之必要技術特徵及特點，不得以此
        作為認定系爭案具有新穎性及進步性之依據。
      7.由於準備程序中原告於法庭中所展示之系爭案海報掛軸
        結構，係原告自行製作之樣品，其效果自然會顯現出原
        告所陳述「系爭案會由於卡抵片係為一薄片體，難以穩
        固的定位於卡結夾合槽中，穩固性不佳，稍一晃動就會
        鬆動，極容易造成海報的脫落，而不具可實施性，無法
        達成夾持海報之創作目的。」之現象。惟經深入了解發
        現，此種現象實係肇因於原告特意將卡抵片之寬度厚度
        製作成較所必須之尺寸小的緣故；事實上由系爭案申請
        專利範圍獨立項第1項及其圖式第6圖中所示，其在海報
        於上、下端緣各黏結一長條狀卡抵片係緊密抵合於卡結
        夾合槽之兩內側壁面，並因此長條狀卡抵片係具有適當
        撓性材質之具一定厚度之片體，故在其寬度正好等於（
        或稍稍大於）其欲卡抵之卡結夾合槽的兩內側壁面間之
        直線距離時，就可以穩固地卡抵於卡結夾合槽中，而不
        會發生原告所陳述之：「穩固性不佳，稍一晃動就會鬆
        動，極容易造成海報的脫落，‧‧‧」之問題，何況在
        專利案實施過程中，一定會選擇最佳之狀態實施，故原
        告據此謂「系爭案不具可實施性，無法達成夾持海報之
        創作目的。」之理由實不成立。
      8.系爭案於卡結夾合槽之開口兩側各設有一段夾持平面，
        係指其在第6圖中所示的卡結夾合槽之下端開口兩內側
        壁面之平面段部份而言，其雖未明確記載於申請專利範
        圍中，惟其構造已明確圖示於第6圖中，此部份之構造
        本即應屬於系爭案之技術特徵及特點無誤，原告所謂「
        不得以此作為認定系爭案具有新穎性及進步性之依據」
        之理由實不成立。據上結論：原告於法庭上所陳述之理
        由均不成立。
      9.綜上所述，被告原處分並無違法，敬請駁回原告之訴。
　  (三)參加人主張：
      1.主要爭點：
        (1)系爭專利有無新穎性（即有無於申請前即於市場公開
          ）？
        (2)本件申請專利範圍第1項說明（矩型或扁形）能否實
          施？
        (3)本件申請專利範圍第2項說明（圓型）能否實施？
        (4)被告之審定本件專利有無超出申請範圍之審定？
      2.系爭專利有新穎性（即未曾於申請前即於市場公開）
        本件原告以訴願書附件1（係與異議附件4相關之統一發
        票影本-參加人否認與本案有關）、異議附件3（即引證
        1「工美企業社」89年3月6日及89年4月5日收據影本）
        、4（海報掛軸實體樣品）已揭示有相同於系爭案特徵
        之結構，顯然系爭案在申請前已公開使用，且係運用申
        請前既有之技術或知識，而為熟習該項技術者所能輕易
        完成且未增進功效，系爭案即不具新穎性及進步性云云
        ，並非的論，謹駁斥如下：
        (1)按當事人主張有利於己之事實者，就其事實有舉證責
          任，此觀行政訴訟法第136條準用民事訴訟法第277
          條前段之規定自明。實務據此歸納舉證責任分配之原
          則略如：主張法律關存在者，就該法律關係之存在
          事實負舉證責任；否認法律關係存在者，就此消極事
          實不負舉證責任；主張法律關係變更或消滅者，就
          該主張法律關係變更或消滅之事實負舉證責任；主
          張變態事實者，就其事實負舉證責任；反之主張常態
          事實者，就其事實不負舉證責任等。次按93年7月1日
          新法施行前之專利法第102條第1項規定：「公告中之
          新型，任何人認有違反第4條、第105 條準用第22條
          第3項或第4項、第27條或第97條至99條規定，或利害
          關係人認有不合第5或第105 條準用第 30 條規定者
          ，得自公告之日起3個月內，備具異議書，附具證明
          文件，向專利專責機關提起異議」，由上開規定可知
          異議人應就其所主張積極、利己之異議事實負舉證責
          任。（復按93年7 月1日之後，我國專利法改採舉發
          制度，而於新法第107第2項亦明示「‧‧‧任何人得
          附具證據向專利專責機關提起舉發。」依此，舉發人
          仍負有對利己之舉發事實負舉證責任，併予敘明）。
          本件原告為系爭新型專利案之異議人，依首揭規定，
          自應就其所主張積極、利己之異議事實負舉證責任。
        (2)經查本件原告據以證明其異議事實之異議附件3書證
          ，原告稱係89年3月6日及89年4月5日「工美企業社」
          開給王先生之收據云云，其上雖揭示有「早於系爭案
          申請日期之開立日期」。然時隔多年，姑不論該收據
          形式上是否真正，惟觀異議附件4即原告所提據以異
          議的海報掛軸實品，未見標示有型號等，與前開收據
          中所述產品相關連之資訊，雖於（前開收據之）品名
          欄上揭示有鋁條掛軸、配件與貼條等產品名稱，以及
          於（前開收據之）規格欄上註明尺寸，但其上並未明
          白揭示鋁條掛軸、配件與貼條之實質構造內容，即使
          訴願書所附件1所附統一發票，亦與系爭案的掛軸結
          構，無任何聯結上的關係。故並不能證明上開異議附
          件4實品是系爭案的掛軸，參加人重申否認有出售系
          爭案之掛軸予上開王先生之旨。抑有進者，參加人於
          89年3月6日並未有販售新型的系爭案海報掛軸；參加
          人係於89年4月6日申請專利之後一段時間，才進行販
          售新型的系爭案海報掛軸，而原告是參加人申請專利
          一年後之90年6月8日，始提出異議，當時市面上已有
          參加人上市的系爭案海報掛軸，原告取得該等掛軸，
          並不困難。原告冀圖張冠李載、魚目混珠，委無可取
          。另參加人在系爭案的掛軸申請專利前之販售習（舊
          型）式的掛軸亦有多種，上開收據所載品名，不足以
          證明即係系爭案的掛軸。
        (3)由上，本諸前開舉證責任分配，原告仍未能盡其舉證
          之責，請依法為不利於原告之認定，而判決駁回原告
          之訴。
      3.參加人本件申請新型專利之範圍：
        (1)本件按當時（89年4月6日）有效的專利法第103條第2
          項規定「新型專利權範圍，以說明書所載之申請專利
          範圍為準。必要時得，得審酌說明書及圖式。」；（
          修正後為現行法第106條第2項，亦規定「新型專利權
          範圍，以說明書所載之申請專利範圍為準。於解釋申
          請專利範圍時，並得審酌說明及圖式。」）
        (2)足見，判定申請新型專利之範圍，應從申請人之「新
          型專利說明書」綜合以觀，本件新型專利，當然亦不
          能例外，是本件自應從參加人「新型專利說明書」內
          載：申請新型專利之範圍 (第6欄)、創造說明及其具
          體實施例 (第5欄)等來綜合觀察。而本件所舉實施例
          僅為本創作之一較佳實例而已，當不能以之限定本創
          作實施的範圍，亦即凡依本創作申請專利範圍所作的
          均等變化與修飾，皆在本創作專利涵蓋之內。又本創
          作主要是一種可同時適用於廣告板之海報掛軸結構。
          不論為矩形 (扁形)或圓形，甚或其他形狀，只要源
          於同一原理，俱在本件創作專利範圍涵蓋之內 (見本
          件「新型專利說明書」第6頁倒數算起第6行以下)。
        (3)本件創作之主要目的，乃在提供一種可同時適用於廣
          告板之海報掛軸結構，本創作除可適用於海報之外，
          亦可同時適用於厚度較厚之廣告板，其經組裝後，無
          論是海報或廣告板均可與軸桿穩固結合，而不易脫落
          。
        (4)依本件「新型專利說明書」第8頁第6欄「申請專利範
          圍」內分二項來記載，第1項專利是以矩形（扁形）
          創作（見「新型專利說明書」第6圖、第8圖）為藍本
          來敘述；第2項是以圓形創作（見「新型專利說明書
          」第11圖、第13圖）為藍本來敘述（但本專利不以此
          為限，已如前述。）茲依序述之：
          第1項之專利說明（係以矩形（扁形）為藍本來說
            明）：本項專利是一種可同時適用於廣告板之海報
            掛軸結構，其包含：2個中空軸桿、4個封蓋、及1
            個掛勾。其特徵在於：中空軸桿斷面係呈圓弧錐狀
            之矩形（扁形），其一側端剖設1個弧狀漸縮之卡
            結合夾槽，藉由該卡結合夾槽，除可以供海報於上
            、下端緣直接各黏結1長條狀卡抵片，直接橫向穿
            套卡結（合夾槽）之外，另亦可以供廣告板之上、
            下端緣直接橫向穿套穩固夾持固定，而大幅提升掛
            之使用及使用效益者。
          第2項之專利說明（係以圓形創作為藍本來說明）
            ：
            本項專利與前述第1項專利相同，可同時適用於廣
            告板之海報掛軸結構，其中2個中空軸桿斷面亦可
            呈圓形，且於一側緣剖設1個形卡結合夾槽，而藉
            由該形卡結合夾槽，達到除可以供海報於上、下端
            緣直接各黏結1長條狀卡抵片，直接橫向穿套卡結
            （合夾槽）之外，另亦可以供廣告板之上、下端緣
            直接橫向穿套穩固夾持固定者。
      4.前開第1項所敘專利（矩形即扁形）並無不能實施之情
        事：原告質疑前開第1項所敘專利（矩形即扁形）依「
        新型專利說明書」第6圖來實施，有不能實施之情事云
        云，參加人嚴加否認。依第6圖確實可以實施（如實施
        樣品1）；又依第8圖亦可實施（如實施樣品2），並聲
        請准予當庭實施。原告的指責顯然失實。
      5.又依前開第2項所敘專利（圓形）亦無不能實施之情事
        ：
        此部分之實施：依第11圖實施（如實施樣品3）；依第
        13圖實施 (如實施樣品4)。
      6.依前述之實施情形以觀，本件並無不能實施之情形，而
        不論矩形（扁形）或圓形俱在參加人申請專利的範圍之
        內，被告依法審定合法有據，原告漫指被告審定超出申
        請範圍云云，要為有誤。
      7.原告另主張本件申請專利範圍沒敘述到夾「紙」（筆錄
        誤植為持）面積云云，亦有誤導鈞長之虞：經查有無敘
        述夾紙面積與本件專利無關，本件於專利範圍中一再提
        及有1長條狀卡抵片，足以解釋原告的疑問，在實際操
        作上是：於本件結構的緣剖設1個卡結合夾槽（不論其
        為圓形、矩形、扁形等均可），而藉由該卡結合夾槽，
        達到除可以供海報於上、下端緣直接各黏結1長條狀卡
        抵片，直接橫向穿套卡結（合夾槽）之外，另亦可以供
        廣告板之上、下端緣直接橫向穿套穩固夾持固定者等情
        。
　　理  由
一、按凡對物品之形狀、構造或裝置之創作或改良，而可供產業
    上利用者，得依法申請取得新型專利，為系爭專利核准審定
    時專利法第97條暨第98條第1項所規定。而公告中之新型，
    任何人認有違反前揭專利法第97條至第99條規定者，依法得
    自公告之日起3個月內，備具異議書，附具證明文件，向專
    利專責機關提起異議。從而，系爭專利有無違反專利法情事
    而應不予專利，依法應由異議人附具證據證明之，倘其證據
    不足以證明系爭專利有違專利法之規定，自應為異議不成立
    之處分。
二、本件系爭第00000000號「可同時適用於廣告板之海報掛軸結
    構」新型專利異議案，原告所提之異議證據3係89年3月6日
    及89年4月5日「工美企業社」開立予「王先生」之收據；異
    議證據4據原告稱為異議證據3收據之海報掛軸實品；異議證
    據5為85年10月21日審定公告之第00000000號「懸掛式海報
    固定架」新型專利案（即引證1）；異議證據6為85年1月11
    日審定公告之第00000000號「黑白板簡報紙張挾持裝置」新
    型專利案（下稱引證2）。案經被告審查，認異議證據3之兩
    紙收據雖揭示早於系爭案申請日之開立日期，惟其上均無「
    工美企業社」之戳記，且其中89年3月6日之收據經手人處復
    為空白，故該兩紙收據未能採證；異議證據4之海報掛軸實
    品上，未見標示有型號，或與異議證據3收據所述產品相關
    連之資料，亦無足採證；再者，系爭案申請專利範圍第1項
    獨立項之結構特徵未見於引證1、2，且具有功效上之增進，
    難謂其為引證1、2技術之簡易轉用，而屬運用申請前既有技
    術所能輕易完成且未能增進功效者，引證1、2不能證明系爭
    案申請專利範圍獨立項不具進步性；另在系爭案獨立項之技
    術內容與引證1、2不同，且具新穎性及進步性之條件下，系
    爭案申請專利範圍第2項附屬項申請專利範圍之技術內容亦
    具有進步性，故引證1、2不能證明系爭案不具進步性，乃為
    異議不成立之處分。原告不服，依序提起訴願及行政訴訟；
    兩造及參加人之主張，各如事實欄所載，其爭點厥為系爭專
    利是否違反核准審定時專利法第98條第1項第1款及第2項之
    規定，不符新型專利要件？
三、經查，原告於異議階段所提出之異議證據3「工美企業社」
    開立之收據二紙，於訴願階段所提出之附件1統一發票6紙，
    及本件訴訟中所提出之原證1「工美企業社」開立之收據1紙
    ，除品名為「鋁條掛軸」相同外，其餘均不相同，尤其單價
    相差甚鉅（例如異議證據3之收據所載規格「細64公分」，
    單價為19元，而原證1之收據所載規格「細63」單價卻高達
    31.5元），已難謂為同一物品，何況各該收據或統一發票均
    未揭示鋁條掛軸、配件與貼條之實質構造內容，更遑論已揭
    示系爭案之專利特徵。雖原告訴上開收據、統一發票所載之
    鋁條掛軸即為異議證據4之掛軸實品，惟該兩者間並無關連
    之規格、型號或其他標記，足以證明其為相同物品，且異議
    證據4之掛軸實品本身復未有公開日期佐證，自均不具證明
    力，自不能證明系爭案不具新穎性、進步性。
四、次查，系爭案申請專利範圍第1項獨立項中空軸桿斷面呈具
    有圓弧錐狀之矩形，且其卡結夾合槽呈弧狀漸縮，復於其開
    口兩側各設一段夾持平面，具有較佳之夾持彈性及較大之夾
    持面積，而可於廣告板之上、下端緣橫向穿套時，達到較穩
    固之夾持；引證1之本體斷面呈一Ｈ形，下方設置一框槽，
    其底部具有二個左右相對的斜塊，且於兩斜塊間形成一開口
    者；又引證2係於夾座內設置一容納槽，且容納槽彎設一斜
    邊，該斜邊與相對應之壁面間形成有一容納槽口，而於該容
    納槽口內裝設複數個玻璃珠，藉由容納槽之斜邊將玻璃珠的
    重力傾向相對應之壁面，而將插入該玻璃珠與相對應壁面間
    之紙張邊緣壓住夾持者。引證1、2相較於系爭案，二者挾持
    固定之構造明顯不同，且引證1夾持彈性及夾持面積均較小
    ，如欲供廣告板之上端緣直接橫向穿套夾持，容易產生脫落
    ；而引證2僅一側具有彈性夾持力，且其兩側之夾持面積相
    差太大，斜邊端緣夾持面積又太小，如欲供廣告板之上端緣
    直接橫向穿套夾持，相較於系爭案其穩固性仍屬不佳而易產
    生脫落。系爭案相較於引證1、2，其申請專利範圍第1項獨
    立項之結構特徵，並未被引證1、2所揭示，難謂其為引證1
    、2技術之簡易轉用，且系爭案已具有功效上之增進，應具
    進步性。又系爭案獨立項之技術內容既與引證1、2不同，且
    具有新穎性及進步性，則系爭案申請專利範圍第2項附屬項
    申請專利範圍之技術內容自亦具有進步性，故引證1、2不能
    證明系爭案不具進步性。是原告訴稱系爭案與引證1、2之技
    術內容比對，已足認定系爭案不具進步性云云，實非可採。
五、至於原告訴稱系爭專利並未界定有「夾持平面」之元件或其
    構造特徵乙節。按前揭專利法第103條第2項規定「新型專利
    權範圍，以說明書所載之申請專利範圍為準。必要時得，得
    審酌說明書及圖式。」查本件系爭案在申請專利範圍第1項
    獨立項中固僅述及「‧‧‧中空軸桿斷面係呈圓弧錐狀之矩
    形，其一側端剖設一弧狀漸縮之卡結夾合槽‧‧‧」，並未
    提及「夾持平面」，惟所謂「卡結夾合槽」，其構形本即包
    含「夾持平面」（即開口處之倒角），此由其圖式第六圖及
    創作說明中之圖號說明12（卡結夾合槽），可以得知。是原
    告訴稱「夾持平面」非系爭案之技術特徵云云，自非可採。
    況查，系爭案之卡結夾合槽內縱無該夾持平面，祇要卡抵片
    之寬度適中，亦能達到原有功效，此由參加人於96年4月6日
    言詞辯論時庭呈之實品，亦可證明。
六、綜上所述，本件原告所提異議證據，均未能證明系爭案有違
    反核准審定時專利法第98條第1項第1款及第2項之規定。從
    而，被告為本件異議不成立之處分，洵無違誤，訴願決定予
    以維持，亦無不合。原告仍執前詞，訴請撤銷訴願決定及原
    處分，並命被告為異議成立之處分，均無理由，應予駁回。
據上論結，本件原告之訴為無理由，依行政訴訟法第98條第3項
前段，判決如主文。
中　　華　　民　　國　　94　　年　 　4　　月　 21  　 日
                    第四庭審判長法　官  徐  瑞  晃
           　　　  　　　　　　 法　官  蕭  惠  芳
           　　　　  　　　　　 法　官  李  得  灶
上為正本係照原本作成。
如不服本判決，應於送達後20日內向本院提出上訴狀並表明上訴
理由，如於本判決宣示後送達前提起上訴者，應於判決送達後20
日內補提上訴理由書（須按他造人數附繕本）。
中　　華　　民　　國　　94　　年　   4　　月　 28  　 日
            　　　　  　　　　　書記官  陳  清  容
